ACORDAO-COMPLETO-2354511

ACÓRDÃO 1258/2020 ATA 4/2020 - PRIMEIRA CÂMARA

VISTOS, relatados e discutidos estes autos de Tomada de Contas Especial instaurada pela Fundação Nacional de Saúde - Funasa, em desfavor do Sr. Jaime Modesto da Silva (CPF XXX.809.051-XX) , Prefeito Municipal São Domingos do Araguaia/PA no período de 1/1/2009 a 31/12/2012, e do Sr. Pedro Patrício de Medeiros (CPF XXX.471.709-XX) , Prefeito Municipal São Domingos do Araguaia/PA, de 1/1/2013 até a presente data, em razão da não aprovação da prestação de contas final dos recursos recebidos por força do Termo de Compromisso PAC 7/2012 - Siafi 671529 (peça 1, 20-28) , celebrado entre a Fundação Nacional de Saúde – Funasa e a Prefeitura Municipal São Domingos do Araguaia/PA, tendo por objeto a ampliação da rede de abastecimento de água.
ACORDAM os Ministros do Tribunal de Contas da União, reunidos em sessão da Primeira Câmara, ante as razões expostas pelo Relator, em:
9.1 acatar as alegações de defesa apresentadas pela empresa Hidro Forte Administração e Operação Ltda. (CNPJ 04.911.091/0003-30) , aproveitando-as em favor dos responsáveis solidários Jaime Modesto da Silva (CPF XXX.809.051-XX) e Pedro Patrício de Medeiros (CPF XXX.471.709-XX) ;
9.2 julgar regulares com ressalva, com fundamento nos arts. 1º, inciso I, 16, inciso II, da Lei 8.443/1992 c/c os arts. 18 e 23, inciso II, da mesma Lei, e com arts. 1º, inciso I; 208 e 214, inciso II, do Regimento Interno, as contas do Sr. Jaime Modesto da Silva (CPF XXX.809.051-XX) , Prefeito Municipal São Domingos do Araguaia/PA, no período de 1/1/2009 a 31/12/2012 e do Sr. Pedro Patrício de Medeiros (CPF XXX.471.709-XX) , Prefeito Municipal São Domingos do Araguaia/PA, de 1/1/2013 até a presente data, dando-lhes quitação;
9.3 dar ciência à Fundação Nacional de Saúde (Funasa) e ao Tribunal de Contas do Estado do Pará (TCE-PA) da existência de informações no processo, prestadas pela empresa Hidro Forte Administração e Operação Ltda., apontando possível execução de serviços de abastecimento de água em duplicidade nas localidades de Vila Santana, Vila Nazaré, Vila Açaizal, Vila KM 40, Vila São Benedito e Sistema central do município; e
9.4 dar ciência deste Acórdão aos responsáveis e à Fundação Nacional de Saúde.

Tomada de Contas Especial instaurada em razão da não aprovação da prestação de contas final dos recursos recebidos por força do Termo de Compromisso, tendo por objeto a ampliação da rede de abastecimento de água.

Primeira Câmara

Prefeitura Municipal de São Domingos do Araguaia - PA.

3. Responsáveis: Hidro Forte Administração e Operação Ltda. (04.911.091/0003-30); Jaime Modesto da Silva (XXX.809.051-XX); Pedro Patricio de Medeiros (XXX.471.709-XX).

13.1. Ministros presentes: Walton Alencar Rodrigues (Presidente) e Bruno Dantas.
13.2. Ministros-Substitutos convocados: Marcos Bemquerer Costa e André Luís de Carvalho.
13.3. Ministro-Substituto presente: Augusto Sherman Cavalcanti (Relator).

AUGUSTO SHERMAN

Adoto, como relatório, excerto da instrução vazada à peça 64 destes autos, anuída pelo corpo diretivo da SecexTCE (peças 65 e 66) , e, em quota singela, pelo MP/TCU (peça 67) :
“INTRODUÇÃO
	Cuidam os autos de Tomada de Contas Especial instaurada pela Fundação Nacional de Saúde - Funasa, em desfavor do Sr. Jaime Modesto da Silva (CPF XXX.809.051-XX) , Prefeito Municipal São Domingos do Araguaia/PA no período de 1/1/2009 a 31/12/2012 e do Sr. Pedro Patrício de Medeiros (CPF XXX.471.709-XX) , Prefeito Municipal São Domingos do Araguaia/PA, de 1/1/2013 até a presente data, em razão da não aprovação da prestação de contas final dos recursos recebidos por força do Termo de Compromisso PAC 7/2012 - Siafi 671529 (peça 1, 20-28) , celebrado entre a Fundação Nacional de Saúde – Funasa e a Prefeitura Municipal São Domingos do Araguaia/PA, tendo por objeto a ampliação da rede de abastecimento de água. A vigência do convênio, após três prorrogações, foi de 27/2/2012 a 22/6/2015.
HISTÓRICO 
Para a execução do objeto do TC/PAC 7/2012 - Siafi 671529 (peça 1, 20-28) , foram previstos um total de R$ 1.076.107,00, integralmente suportado pela concedente, conforme cláusula primeira do Termo de Aprovação Formal do Termo de Compromisso (peça 1, p. 27) . Não houve previsão de contrapartida da prefeitura.  
O convênio teve por objeto a execução de sistema de abastecimento de água no Município de São Domingos do Araguaia/PA, com o propósito ampliar o sistema de abastecimento existente, através da construção de reservatório elevado, rede de distribuição e ligações domiciliares, com atendimento a 2.598 munícipes, distribuídos por 433 famílias, conforme descrito no Plano de Trabalho (peça 1, p. 7-9) . 
Foram realizadas as transferências listadas abaixo para a conta do convênio (Banco do Brasil, Agência 4116-5, c/c 13735-9) :
	Ordem Bancária
	Data da OB
	Data do crédito na conta do convênio
	Valor

	2012OB801711 (peça 1, p. 31) 
	23/3/2012
	27/3/2012 (peça 1, p. 69) 
	R$ 430.442,80

	2013OB804367 (peça 1, p. 43) 
	30/8/2013
	3/9/2013 (peça 2, p. 65) 
	R$ 322.832,10

	2014OB802705 (peça 3, p. 19) 
	2/7/2014
	4/7/2014 (peça 9, p. 34) 
	R$ 322.832,10

	TOTAL
	R$ 1.076.107,00

Foram realizadas duas visitas técnicas ao município, conforme Relatórios de Visita Técnica (peça 1, p. 38 e peça 3, p. 32-38) e dois outros relatórios de verificação do andamento das obras (peça 1, p. 106-110 e peça 3, p. 17-18) , onde apontou-se, por último (peça 3, p. 32-38) , que as obras alcançaram um percentual de 71,04% de execução. Já no Parecer Técnico 199/2015 (peça 9, p. 109-111) apontou-se o último percentual de 86,31% de execução física, verificado em visita ao município entre 14 e 18/9/2015 (documento não encontrado nos autos) .
Por meio do Ofício 22/2014 o Sr. Pedro Patrício de Medeiros, prefeito municipal de 1/1/2013 até a presente data, encaminhou a prestação de contas das 1ª e 2ª parcelas recebidas (peça 1, p. 121-123 e peça 2, p. 1-88) , tendo a mesma sido aprovada por meio do Parecer Financeiro 49/2014 (peça 3, p. 10-13) .
O TC/PAC 7/2012 (peça 1, 20-28) foi objeto de auditoria da CGU em 2014, em razão da 39ª etapa do Programa de Fiscalização a partir de Sorteios Públicos, conforme Relatório de Fiscalização 39030/2014 (peça 3, p. 43-67) , onde foram apontadas apenas falhas de caráter formal e sem dano ao erário. Todavia, assinalou no item 2.1.5 (peça 3, p. 61) que as obras de ampliação da rede de abastecimento estavam sendo executadas na vigência de contrato de concessão de serviços com a empresa Hidro Forte Administração e Operação Ltda. Sobre a referida empresa recaia a obrigação de suportar as despesas de investimento para ampliação da rede de distribuição, conforme cláusula segunda, item 2.1, alínea “b”, do Contrato de Concessão 1/2006 (peça 3. P, 89-92 e peça 4, p. 1-20) .
Conforme Relatório de Acompanhamento in loco 3/2015 (peça 4, p. 31-48) concluiu-se que a execução física e financeira do objeto estava a contento, sendo detectadas apenas pequenas irregularidades e/ou impropriedades na documentação examinada. Quanto à irregularidade da execução de serviços de ampliação da rede de distribuição de água, estando a operação do sistema privatizada, a Funasa salientou que a prefeitura, ao se habilitar para o recebimento de recursos para as obras, informou que a operação do sistema ficaria sob a responsabilidade do município, em razão da encampação dos serviços de abastecimento de água e de esgotamento sanitário. Ocorre que quando da tramitação do pedido de recursos e assinatura do convênio em 27/2/2012, já havia decisão judicial, datada de 30/4/2009, determinando o retorno da concessão à empresa Hidro Forte. Assim, constatou que o TC PAC 7/2012 só foi assinado porque o Sr. Jaime Modesto da Silva, prefeito no período de 1/1/2009 a 31/12/2012 omitiu a informação, quando da assinatura do convênio, que os serviços teriam retornado à responsabilidade da empresa, fato que inabilitaria o município para o recebimento de recursos para o programa federal de sistema de abastecimento de água.
Ao analisar juridicamente a questão, a Procuradoria Federal junto à Funasa, por meio do Parecer 116/2015 (peça 6, p. 15-23) , registrou que o art. 50, § 3º, da lei 11.445/2007 veda a aplicação de recursos na administração, operação e manutenção de serviços públicos de saneamento básico não administrados por órgão ou entidade federal. Registrou ainda outras irregularidades envolvendo o fato, cujos trechos reproduzimos abaixo:
24.	Mas apesar de tal previsão contratual, os recursos públicos federais oriundos da FUNASA por meio do termo de compromisso foram destinados a um empreendimento a ser mantido por empresa de capital totalmente privado, contrariando a legislação em vigor.
 (...) 
27.	O Município, ao conceder a exploração do serviço a empresa privada, passou a ela a incumbência de custeá-la. Cumpre dizer que, embora se trate de um serviço público, o que a concessionária exerce é uma atividade econômica, que visa ao lucro, não podendo a União se valer de recursos do tesouro para financiá-la a título gratuito.
28.	Além deste arcabouço normativo, cumpre lembrar que a Portaria FUNASA n° 314, de 11 de junho de 2011, fixou as regras para a seleção de Municípios a serem atendidos com recursos do PAC/2. Colhe-se, da alínea "c", do item 3.1.4, e da alínea "e" do item 3.2.4 a vedação ao financiamento dos sistemas de abastecimento de água e de esgotamento sanitário "dos municípios cujas gestões estejam sob contrato de prestação de serviço com entidades privadas com fins lucrativos, exceção às entidades integrantes da administração pública dos Estados e Municípios. Nesta situação será observado o contrato de concessão, para verificar a identidade do objeto proposto com o objeto da concessão. Caso se verifique a identidade a concessionária deverá garantir a compensação dos investimentos realizados com recursos federais deste Programa".  
 (...) 
30.	A situação que se apresenta nos presentes autos consubstancia um forte indício de nulidade do TC/PAC nº 0007/12, haja vista que, como já foi esclarecido, a concessão dos serviços públicos de abastecimento de água e esgotamento sanitário, no Município de São Domingos do Araguaia/PA é anterior ao termo de compromisso e o então Prefeito Municipal, quando da celebração deste último, omitiu o fato de, não obstante a sua tentativa frustrada de encampação dos serviços públicos, a prestação dos mesmos já se encontrar sob a responsabilidade exclusiva de uma empresa de capital exclusivamente privado.
 (...) 
42.	Diante de todo o exposto, e com base na fundamentação retro, opina-se, inicialmente, que seja promovida a análise cuidadosa da prestação de contas relativa ao TC/PAC nº 0007/12, firmado pelo Município de São Domingos do Araguaia/PA, buscando-se averiguar, além dos aspectos de praxe, se  subsiste a concessão dos serviços públicos de abastecimento de água e esgotamento sanitário, naquele Município, objeto do Contrato de Concessão nº 001/2006 e, em caso positivo, se a empresa concessionária, HIDRO FORTE ADMINISTRAÇÃO & OPERAÇÃO LTDA., compensou, de alguma forma, o investimento financiado pelos recursos repassados pela FUNASA, por meio do termo de compromisso, ou se, ao contrário, está auferindo lucro, mediante a cobrança de tarifas regulares, às custas de recursos públicos federais. 
43.	Subsistindo a concessão dos serviços públicos, e comprovado o enriquecimento sem causa da empresa concessionária, sem que tenha havido qualquer medida compensatória, a ofensa ao princípio do equilíbrio econômico-financeiro deverá redundar em abertura de procedimento de Tomada de Contas Especial a fim de se apurar a responsabilidade do gestor municipal, com as consequências jurídicas daí decorrentes. 
Por meio do Ofício 202/2015 a prefeitura encaminhou a prestação de contas final do ajuste (peça 6, p. 25-90, peça 7, peça 8 e peça 9, p. 1-107) , que foi analisada sob o aspecto estritamente de engenharia, sendo aprovada com ressalvas pelo Parecer Técnico 199/2015 (peça 9, p. 109-111) . Pelo Parecer Financeiro 18/2016 (peça 10, p. 7-13) opinou-se pela aprovação da prestação de contas no valor de R$ 27.491,52, relativo a saldo do convênio restituído à Funasa em 16/7/2015 (peça 9, p. 92) , e pela reprovação no valor de R$ 1.075.860,22.
Foram encaminhadas as Notificações 45/2016, 109/2016, 220/2016, 250/2016 e 251/2016 (peça 10, p. 16, 24, 48-49, 53 e 105) ao Sr. Pedro Patrício de Medeiros e Jaime Modesto da Silva, para saneamento das irregularidades ou recolhimento do valor total do convênio.
O Sr. Jaime Modesto da Silva apresentou singela manifestação afirmando nada ter executado no convênio (peça 10, p. 57) , tendo seu argumento sido indeferido pela Funasa (peça 10, p. 58) .
O Relatório de Tomada de Contas Especial (peça 10, p. 104-105 e peça 11, p 1-3) , indicou a ocorrência de prejuízo ao erário de R$ 1.075.860,22, motivado pela não aprovação da prestação de contas final, por impropriedades e irregularidades na execução do objeto pactuado e terceirização do serviço, em descumprimento ao art. 50, § 3º, da Lei 11.445/2007. Foram responsabilizados solidariamente os Srs. Jaime Modesto da Silva e Pedro Patrício de Medeiros, respectivamente ex-prefeito municipal no período de 1/1/2009 a 31/12/2012 e atual prefeito, no cargo desde 1/1/2013.
O Relatório de Auditoria 489/2017 (peça 11, p. 23-29) , bem como os respectivos Certificado de Auditoria (peça 11, p. 30) e Parecer do dirigente de controle interno (peça 11 p. 32) , todos emitidos pela CGU, concluem que os autos se encontram em consonância com os normativos aplicáveis, opinando pela irregularidade das contas com responsabilização solidária dos Srs. Jaime Modesto da Silva e Pedro Patrício de Medeiros. A ciência ministerial com pronunciamento pela irregularidade está datada de 25/7/2017 (peça 11 p. 37) .
Na instrução inicial (peça 17) , analisando-se os documentos dos autos, concluiu-se pela necessidade de realização de citação solidária dos responsáveis, conforme segue:
	Irregularidade: aplicação irregular dos recursos recebidos por força do TC PAC 7/2012 (Siafi 671529) , na execução de obras de ampliação da rede de abastecimento de água, em benefício exclusivo da concessionária de serviços públicos de água e esgoto do Município de São Domingos do Araguaia/PA, empresa Hidro Forte Administração e Operação Ltda. 
	Dispositivos violados - Sr. Jaime Modesto da Silva e Sr. Pedro Patrício de Medeiros: parágrafo único do art. 70 da Constituição Federal; art. 93 do Decreto-Lei 200/67; art. 5º, inciso II e art. 22 da IN/STN 1/97; art. 50, § 3º, da lei 11.445/2007; inciso XII, da alínea “b”, da cláusula terceira do Termo de Compromisso TC/PAC 7/2012 e art. 72 da Portaria Interministerial MP/MF/CGU 507/2011.
	Dispositivos violados - Hidro Forte Administração e Operação Ltda.: art. 50, § 3º, da lei 11.445/2007 e art. 884 da Lei 10.406/2002 (Código Civil) .
	Conduta - Sr. Jaime Modesto da Silva: prestar prévia e falsa informação à Funasa, com o propósito de assinar o Termo de Compromisso PAC 7/2012 (Siafi 671529) em 27/2/2012, omitindo a informação de que a operação do sistema de abastecimento de água estava concedida a empresa privada desde maio de 2009. 
	Conduta - Sr. Pedro Patrício de Medeiros: dar continuidade às obras relativas ao TC PAC 7/2012 (Siafi 671529) , sabendo estar a operação do sistema de abastecimento concedida à empresa privada, o que é vedado pelo art. 50, § 3º, da lei 11.445/2007.
	Conduta - Hidro Forte Administração e Operação Ltda.: beneficiar-se das obras de ampliação da rede de abastecimento construída com recursos públicos federais, recebidos por meio do TC PAC 7/2012 (Siafi 671529) , em sua atividade empresarial privada e sem a devida compensação por meio de redução de tarifas ou de realização de investimentos compensatórios em prol do Município de São Domingos do Araguaia/PA.
	Nexo de causalidade - Sr. Jaime Modesto da Silva: a prestação de falsa informação relativa à operação do sistema municipal de abastecimento de água induziu a Funasa a aprovar indevidamente o TC PAC 7/201 (Siafi 671529) , cujos recursos foram aplicados em benefício de empresa privada e em desacordo com o art. 50, § 3º, da lei 11.445/2007, propiciando assim a não aprovação da prestação de contas, resultando em dano ao erário no valor total recebido através do TC PAC 7/2012 (Siafi 671529) . 
	Nexo de causalidade - Sr. Pedro Patrício de Medeiros: a continuidade das obras iniciadas por seu antecessor, mesmo sabendo estar a operação do sistema de abastecimento de água concedida a empresa privada, o que é vedado pelo art. 50, § 3º, da lei 11.445/2007, propiciou a não aprovação da prestação de contas, resultando em dano ao erário no valor total recebido através do TC PAC 7/2012 (Siafi 671529) . 
	Nexo de causalidade - Hidro Forte Administração e Operação Ltda.: a apropriação das obras construídas com recursos públicos federais e dos benefícios comerciais por elas trazidos, sem a devida contraprestação através de redução de tarifas ou realização de investimentos compensatórios, propiciou o seu enriquecimento sem causa, com consequente lesão aos cofres públicos federais, resultando em dano ao erário no valor total recebido através do TC PAC 7/2012 (Siafi 671529) . 
	Culpabilidade - Sr. Jaime Modesto da Silva: a conduta omissiva do responsável é reprovável, posto que na qualidade de prefeito à época dos fatos, estava ciente de suas atribuições como chefe do poder executivo municipal, principalmente quanto à obrigação de não faltar com a verdade perante a Funasa e quanto à vedação de aplicação de recursos públicos federais em proveito exclusivo de empresa privada, nos termos do art. 50, § 3º, da lei 11.445/2007, de forma a obter a aprovação relativa a 100% dos recursos recebidos. Há, ainda, elementos indicativos da consciência da ilicitude praticada, já que o mesmo foi notificado para saneamento das irregularidades, sendo razoável exigir do responsável conduta diversa daquela que adotou, considerando as circunstâncias que o cercava, não estando albergado em nenhuma excludente de ilicitude.
	Culpabilidade - Sr. Pedro Patrício de Medeiros: a conduta do responsável é reprovável, posto que na qualidade de prefeito à época dos fatos, estava ciente de suas atribuições como chefe do poder executivo municipal, principalmente quanto à vedação de aplicação de recursos públicos federais em proveito exclusivo de empresa privada, nos termos do art. 50, § 3º, da lei 11.445/2007, de forma a obter a aprovação relativa a 100% dos recursos recebidos. Há, ainda, elementos indicativos da consciência da ilicitude praticada, já que o mesmo foi notificado para saneamento das irregularidades, sendo razoável exigir do responsável conduta diversa daquela que adotou, considerando as circunstâncias que o cercava, não estando albergado em nenhuma excludente de ilicitude.
	Culpabilidade - Hidro Forte Administração e Operação Ltda.: a conduta da empresa é reprovável, posto que na qualidade de empresa concessionária de serviços públicos, estava contratualmente ciente da obrigação de suportar as despesas com as obras de ampliação da rede de abastecimento, bem como da vedação de aplicação de recursos federais nas obras, conforme art. 50, § 3º, da lei 11.445/2007, sendo razoável exigir da empresa conduta diversa daquela que adotou, considerando as circunstâncias que a cercava, não estando albergada em nenhuma excludente de ilicitude.
Em cumprimento ao pronunciamento da unidade (peça 19) , foram efetuadas as citações propostas conforme quadro a seguir detalhado:
	Ofício
	Data do Recebimento
	Nome do Recebedor
	Observação

	Responsável: Jaime Modesto da Silva

	267/2018, (peça 22) 
	28/6/2018
 (peça 30) 
	Kelma Modesto da Silva
	Ofício recebido no endereço residencial do responsável, conforme pesquisa no Sistema da Receita Federal (peça 13) .

	Responsável: Pedro Patrício de Medeiros

	268/2018, (peça 21) 
	2/7/2018
 (peça 31) 
	Denis G. V. Coelho
	Ofício recebido no endereço residencial do responsável, conforme pesquisa no Sistema da Receita Federal (peça 14) .

	Responsável: Hidro Forte Administração e Operação Ltda.

	1269/2018, (peça 37) 
	6/9/2018
 (peça 42) 
	Guiomar Antônio Gomides Junior
	Ofício recebido no endereço do representante da empresa Hidro Forte Administração e Operação Ltda., conforme pesquisa nos Sistemas Corporativos do TCU e internet (peça 34) .

O Sr. Jaime Modesto da Silva solicitou prorrogação de prazo para apresentação das alegações de defesa por 30 dias (peça 23) , tendo sido deferida conforme despacho de peça 46. Por meio de sua procuradora, Sr.ª Luciana Cordeiro Cavalcante Cerqueira (peça 40) , a empresa Hidro Forte Administração e Operação Ltda. solicitou prorrogação de prazo (peça 41) , deferida por meio do despacho de peça 45. 
Os responsáveis Sr. Pedro Patrício de Medeiros e Hidro Forte Administração e Operação Ltda. apresentaram suas alegações de defesa (peças 27 a 29, 47 a 57 e 60 a 63) .
Transcorrido o prazo regimental, o Sr. Jaime Modesto da Silva não se manifestou no processo. Operam-se, portanto, para esse responsável, os efeitos da revelia, dando-se prosseguimento ao processo, nos termos do art. 12, §3º, da Lei 8.443/1992.
EXAME TÉCNICO
Quanto ao mérito, nos processos do TCU, a revelia não conduz à presunção de que seriam verdadeiras todas as imputações levantadas contra os responsáveis, diferentemente do que ocorre no processo civil, em que a revelia do réu opera a presunção da verdade dos fatos narrados pelo autor. Dessa forma, a avaliação da responsabilidade do agente não pode prescindir da prova existente no processo ou para ele carreada. 
Ao não apresentar suas alegações de defesa, o Sr. Jaime Modesto da Silva deixou de produzir prova da regular aplicação dos recursos sob sua responsabilidade, em afronta às normas que impõem aos gestores públicos a obrigação legal de, sempre que demandados pelos órgãos de controle, apresentarem os documentos que demonstrem a correta utilização das verbas públicas, a exemplo do contido no art. 93 do Decreto-Lei 200/67: “Quem quer que utilize dinheiros públicos terá de justificar seu bom e regular emprego na conformidade das leis, regulamentos e normas emanadas das autoridades administrativas competentes.” 
Considerando o princípio da verdade real que rege a atuação desta Corte, ainda que as alegações de defesa não tenham sido apresentadas pelo responsável, a revelia não afasta a obrigatoriedade da análise dos elementos probatórios disponíveis nos autos, conforme reiterados acórdãos do Tribunal (Acórdão 163/2015-TCU-Segunda Câmara, Rel.  Min. Subst. André de Carvalho; 2.685/2015 – 2ª Câmara, Rel. Min. Raimundo Carreiro; 2.801/2015 – 1ª Câmara, Rel. Min. Walton Alencar Rodrigues; 4.340/2015 – 1ª Câmara, Rel. Min. Subst. Weder de Oliveira e 5.537/2015 – 1ª Câmara, Rel. Min. Subst. Weder de Oliveira) . Assim, procurou-se buscar, em manifestações da responsável na fase interna desta Tomada de Contas Especial, se havia argumentos que pudessem ser aproveitados em seu favor.	
No entanto, reexaminando os autos, observa-se que, em obediência aos princípios constitucionais que asseguram o direito ao contraditório e à ampla defesa, o responsável foi devidamente notificado na fase interna, conforme descrito no item 11. Todavia, a manifestação do responsável ficou limitada a afirmar que nada executou no convênio (peça 10, p. 57) , conforme relatado no item 12. Dessa forma, não encontramos nenhum outro argumento que possam vir a ser analisado e posteriormente utilizado para afastar as irregularidades apontadas.
Vale ressaltar que a pretensão punitiva do TCU, conforme Acórdão 1441/2016-TCU-Plenário, que uniformizou a jurisprudência acerca dessa questão, subordina-se ao prazo geral de prescrição indicado no art. 205 do Código Civil, que é de 10 anos, contado da data de ocorrência da irregularidade sancionada, nos termos do art. 189 do Código Civil, sendo este prazo interrompido pelo ato que ordenar a citação, a audiência ou a oitiva do responsável. No caso em exame, não ocorreu a prescrição da pretensão punitiva, uma vez que os recursos foram repassados a partir de 23/3/2012 e o despacho que determinou a citação em 13/6/2018 (peça 19) , portanto há menos de 10 anos.
Em se tratando de processo em que a parte interessada não se manifestou acerca das irregularidades imputadas, não há elementos para que se possa efetivamente aferir e reconhecer a ocorrência de boa-fé na conduta da responsável ou de quaisquer outros excludentes de culpabilidade, podendo o Tribunal, desde logo, proferir o julgamento de mérito pela irregularidade das contas, nos termos dos §§ 2º e 6º do art. 202 do Regimento Interno do TCU. (Acórdão 133/2015-TCU-Primeira Câmara, Rel. Min. Bruno Dantas; 2.455/2015 – 1ª Câmara, Rel. Min. Bruno Dantas; 3.604/2015 – 1ª Câmara, Rel. Min. Bruno Dantas; 5.070/2015 – 2ª Câmara, Rel. Min. Subst. André de Carvalho e 2.424/2015 – Plenário, Rel. Min. Benjamin Zymler) .
Dessa forma, Sr. Jaime Modesto da Silva, Prefeito Municipal São Domingos do Araguaia/PA, no período de 1/1/2009 a 31/12/2012, pode ser considerado revel, nos termos do art. 12, §3º, da Lei 8.443/1992, podendo suas contas serem julgadas irregulares, condenando-o ao débito apurado, aplicando-lhe, ainda, a multa prevista no art. 57, da Lei 8.443/1992.
A seguir analisaremos os argumentos apresentados pelos responsáveis Sr. Pedro Patrício de Medeiros e Hidro Forte Administração e Operação Ltda. 
	Responsável: Sr. Pedro Patrício de Medeiros (peças 27 a 29) 
	Irregularidade: aplicação irregular dos recursos recebidos por força do TC PAC 7/2012 (Siafi 671529) , na execução de obras de ampliação da rede de abastecimento de água, em benefício exclusivo da concessionária de serviços públicos de água e esgoto do Município de São Domingos do Araguaia/PA, empresa Hidro Forte Administração e Operação Ltda.
	Argumentos: alega o responsável que os documentos extraídos do TC/PAC 7/2012, em trâmite na Superintendência Regional do Pará, fazem prova que ele adotou todas as medidas para a exclusão de sua responsabilidade, tendo a própria Funasa o isentado de qualquer responsabilidade.
	Cita o Parecer Financeiro 40/2017 da Funasa (peça 28, p. 1-6) , por meio do qual ficou assim registrado:
	112. Pedro Patrício de Medeiros - CPF: XXX.471.709-XX, atual prefeito de São Domingos do Araguaia (sucessor) - Não teve participação na execução física e financeira do Termo de Compromisso, mas o saldo remanescente do mesmo passou para sua gestão. O mesmo deverá recolher o saldo remanescente com a devida correção monetária demonstrada no extrato de aplicação atual, sob pena de responsabilidade solidária por apropriação indébita
	Informa que nada executou em relação ao termo de compromisso, tendo restituído o saldo exigido pela Funasa, cuja devolução foi atestada através do Parecer Financeiro 54/2017 (peça 28, p. 7-8) , que também evidenciou:
[...] o atual gestor da Prefeitura Municipal de São Domingos do Araguaia encaminhou ofício s/n, datado de 02/10/2017, comprovando o recolhimento do saldo remanescente ao erário no valor de R$ 11.764,68 (onze mil, setecentos e sessenta e quatro reais e sessenta e oito centavos) , atualizado até SET/2017 (fls. 1.549/1.551) . 
Pelo exposto, considerando que a responsabilidade da atual gestão municipal se restringia apenas ao recolhimento do saldo, visto que ficou comprovada na análise anterior, que a mesma não teve participação na execução física e financeira que resultou no dano ao erário. 
Diante disso, sugiro a Não Aprovação da Prestação de Contas Final no valor de R$ 2.088.235,32 (dois milhões, oitenta e oito mil, duzentos e trinta e cinco reais e trinta e dois centavos) , do recurso da compromissária, por inexecução parcial do objeto sem atingimento de etapa útil e aprovação do valor de R$ 11.764,68 (onze mil, setecentos e sessenta e quatro reais e sessenta e oito centavos) do recurso da compromissária por recolhimento ao erário, com a devida retirada da inadimplência da Prefeitura no SIAFI.
Mais adiante reforça que adotou as medidas solicitadas pela Funasa, não cabendo solidarizá-lo com seu antecessor, com base na Súmula TCU 230.
	Requereu, na hipótese de não se considerar regular sua atuação, que o Tribunal requeira à Funasa cópia integral do processo 25100.024.194/2008-05, a fim de subsidiar sua análise ou que franqueie ao mesmo um prazo adicional de 30 dias para juntada do referido processo aos autos.
	Análise: os argumentos apresentados pelo responsável, embora cite o TC/PAC 7/2012, traz justificativas e documentos referentes ao TC/PAC 1195/2008 (Siafi 652068) .
	Assim, sua peça de defesa apresenta dados, valores e justificativas que nada dizem respeito às irregularidades apontadas na execução do TC/PAC 7/2012.
	Os Pareceres Financeiros 40/2017 (peça 28, p. 1-6) e 54/2017 (peça 28, p. 7-8) da Funasa são claros e afastam a responsabilidade do responsável quanto à execução do TC/PAC 1195/2008, cujo objeto foi a implantação de sistema de abastecimento de água na zona rural do Município de São Domingos do Araguaia.
	Sobre a demanda à Funasa por cópia do processo 25100.024.194/2008-05 ou concessão de prazo para juntada de cópia do mesmo, torna-se medida inócua, já que se trata de processo sem vinculação com o TC/PAC 7/2012.
	Conclusão: considerando que a peça de defesa não apresenta justificativas válidas para o TC/PAC 7/2012 e sim para o TC/PAC 1195/2008, devem suas alegações de defesa ser rejeitadas.
	Responsável: Hidro Forte Administração e Operação Ltda. (peças 47 a 57 e 60 a 63) 
	Irregularidade: aplicação irregular dos recursos recebidos por força do TC PAC 7/2012 (Siafi 671529) , na execução de obras de ampliação da rede de abastecimento de água, em benefício exclusivo da concessionária de serviços públicos de água e esgoto do Município de São Domingos do Araguaia/PA, empresa Hidro Forte Administração e Operação Ltda.
	Conduta: beneficiar-se das obras de ampliação da rede de abastecimento construída com recursos públicos federais, recebidos por meio do TC PAC 7/2012 (Siafi 671529) , em sua atividade empresarial privada e sem a devida compensação por meio de redução de tarifas ou de realização de investimentos compensatórios em prol do Município de São Domingos do Araguaia/PA.
	Argumentos: inicialmente, registra a responsável que desde setembro de 2014 deixou de ser concessionária dos serviços de água e esgoto no município, tendo transferido a concessão para a empresa Odebrecht Ambiental – Pará Saneamento S.A, conforme autorização do poder executivo municipal (peça 49) .
	Alega que ao contrário do que está narrado nesta TCE, a empresa não possuía obrigação de realizar investimentos de ampliação dos sistemas de abastecimento de água no município, pois praticava a denominada “tarifa operacional”, que não é composta por despesas de investimento.
	Ressalta que somente estava obrigada a investir na ampliação da rede para atendimento do crescimento vegetativo, cujos custos seriam arcados diretamente pelos usuários, conforme previsto no item 2.1, alínea “b” da cláusula segunda do contrato de concessão, assim descrita:
	2.1	 São de responsabilidade exclusiva da Concessionária as despesas de exploração definidas abaixo:
	(...) 
	b) as despesas de investimento na ampliação da rede de distribuição de água e de coleta de esgoto (inclusive ligações) , necessárias para atender ao crescimento vegetativo da população, ressarcidas diretamente pelo usuário, como serviços complementares.
	Da mesma forma, salienta que as despesas de investimentos e ampliação dos sistemas públicos de água e esgoto eram de responsabilidade exclusiva do município, conforme previsto no item 2.2, alínea “d” da cláusula segunda do contrato de concessão, que prevê:
	2.2	 São de responsabilidade exclusiva da Prefeitura:
	(...) 
	d) as despesas de investimentos futuros em ampliação e melhoria dos sistemas públicos de água e esgoto, exceto no sistema de micromedição.
	Apresentou ainda o Anexo IV do contrato de concessão, no qual estão bem definidas todas as responsabilidades da empresa e do município.
	Esclarece que o contrato de concessão não prevê a amortização de investimentos pelas tarifas, pois a responsabilidade pelos investimentos em ampliação e melhoria do sistema são do município.
	Alertou que a forma de reajuste das tarifas, estipulada no item 4.3 da cláusula quarta, não prevê nenhuma amortização em razão de investimentos no sistema, mas somente a aplicação de índices inflacionários.
	Relata que mesmo não obrigada contratualmente, se viu obrigada a realizar investimentos de ampliação e melhorias do sistema, dada a inércia da gestão municipal e para não deixar a população desabastecida.
	Ressalta que a empresa não foi consultada pelo município antes de executar as obras com recursos federais, não opinando sobre a elaboração dos projetos ou aplicação dos recursos, embora o município estivesse contratualmente obrigado (anexo II, item 14, do contrato de concessão) a consultar previamente a empresa sobre a viabilidade de abastecimento de água e coleta de esgoto em novos loteamentos, o que o município não fazia habitualmente.
	Apresentou um relato indicando possível execução em duplicidade de serviços de abastecimento de água nas localidades de Vila Santana, Vila Nazaré, Vila Açaizal, Vila KM 40, Vila São Benedito e Sistema central do município. Em alguns casos foram construídos sistemas de água desnecessariamente, pois já haviam sistemas de abastecimento em pleno funcionamento. Em outros foram construídas redes de abastecimento onde já havia rede em funcionamento. Informou ainda a ocorrência, em alguns casos, de até duas ligações domiciliares por residência (Vila Santana) .
	Afirma veementemente, em diversas ocasiões em sua peça de defesa, que jamais assumiu os sistemas de água executados pelo município com os recursos do convênio, nada tendo recebido desse sistema construído. Portanto, não há que se falar em obrigação de ressarcir, ante a ausência de nexo de causalidade entre a conduta da empresa e o eventual dano apurado nesta TCE. 
	Registrou que:
	A empresa não recebeu um centavo sequer de recursos federais e nem se beneficiou, direta ou indiretamente, da aplicação de tais recursos no Município de São Geraldo do Araguaia, a uma porque o contrato 001/2006 estabelece a tarifa operacional e não contempla a inclusão de custos de investimentos na mesma e a duas porque a Hidro Forte jamais assumiu ou operou os sistemas executados com recursos federais oriundos do TC/PAC nº 07/2012 – SIAFI 671529.
	Inexiste assim qualquer conduta da empresa que gere a obrigação de ressarcir o erário pelos fatos narrados nesta TCE, inexistindo nexo de causalidade entre as ações da empresa e o suposto dano aos cofres públicos
 	Sustenta que a empresa jamais fez gestões junto à Funasa para liberação dos recursos do convênio e que não há que se falar em benefício futuro, uma vez que deixou de ser concessionária de tais serviços públicos.	
	Citou o Acórdão 347/2016-TCU-Plenário onde restou consignado:
	9.4. determinar à Funasa, com fundamento no art. 250, II, do Regimento Interno do TCU; arts. 12, § 6o, e 21 da Lei 4.320/1964;	
	9.4.1. se abstenha de firmar novos convênios, contratos de repasse ou instrumentos congêneres, para descentralização de recursos federais por meio de transferências voluntárias, destinados a realização de investimentos em estrutura física de sistemas geridos por concessionárias de serviços de saneamento, sem que essas entidades e o ente federativo beneficiado figurem como intervenientes e assumam, caso não previsto expressamente no respectivo contrato de concessão, obrigação de, no prazo de 30 (trinta) dias, avençar termo aditivo aos contratos de concessão, estabelecendo:
9.4.1.2. em todos os casos, qualquer que seja a composição do capital da concessionária:
9.4.1.2.1. que os investimentos realizados com recursos federais não onerosos: não componham a base tarifária das concessionárias, a título de depreciação, amortização e exaustão; não gerem direito a indenização ao término da concessão; sejam registrados pelo ente federativo titular do serviço público e pela concessionária, em item patrimonial específico e, por fim, sejam excluídos do plano de investimentos da concessionária, com a correspondente compensação mediante substituição por investimentos da mesma monta ou dedução da base tarifária;
9.4.1.2.2. promoção de reequilíbrio econômico-financeiro das concessões sempre que os investimentos realizados com recursos federais não onerosos propiciem aumento significativo do lucro da concessionaria como resultado da ampliação de sua capacidade de atendimento.” (grifamos) 
	Ao fim de sua peça, requer o acatamento de suas alegações de defesa e, na hipótese de não se considerar regular sua atuação, que o Tribunal requeira à Funasa cópia integral do processo 25100.024.194/2008-05, a fim de subsidiar sua análise ou que franqueie ao mesmo um prazo adicional de 90 dias para juntada do referido processo aos autos.
	Análise: os argumentos apresentados pela responsável estão ancorados nas seguintes premissas, que resumimos:
a) a empresa era remunerada através de tarifa operacional, que não comporta amortizações de investimentos;
b) a empresa não estava contratualmente obrigada a realizar investimentos na ampliação dos sistemas de água e esgoto existentes, senão apenas para suportar o crescimento vegetativo da população;
c) a responsabilidade contratual pela realização de investimentos para ampliação dos sistemas de abastecimento e coleta de esgoto era do município;
d) a empresa jamais operou o sistema construído com os recursos do TC/PAC 7/2012, não tendo recebido quaisquer valores oriundos de tal sistema;
	A conduta da responsável, tida como reprovável, trata basicamente de possível benefício auferido por ela, com a exploração dos serviços do sistema de abastecimento de água construído com recursos do TC/PAC 7/2012.
	Conforme constou da instrução inicial, sustentou-se que a responsável pudesse ter auferido vantagem indevida em sua atividade empresarial privada, sem a devida compensação por meio de redução de tarifas ou de realização de investimentos compensatórios em prol do município.
	Todavia, como bem demonstrou a responsável, há uma repartição contratual entre as responsabilidades por investimentos na concessão dos serviços públicos. Conforme disposições previstas na cláusula segunda do Contrato de Concessão 1/2006 (peça 48, p. 3-20) , há clara distinção entre os investimentos para suportar o crescimento vegetativo da população e aqueles de ampliação do sistema:
2.1		 São de responsabilidade exclusiva da Concessionária as despesas de exploração definidas abaixo:
 (...) 
b) as despesas de investimento na ampliação da rede de distribuição de água e de coleta de esgoto (inclusive ligações) , necessárias para atender ao crescimento vegetativo da população, ressarcidas diretamente pelo usuário, como serviços complementares.
 (...) 
2.2, alínea “d” da cláusula segunda do contrato de concessão, que prevê:
2.2 São de responsabilidade exclusiva da Prefeitura:
 (...) 
d) as despesas de investimentos futuros em ampliação e melhoria dos sistemas públicos de água e esgoto, exceto no sistema de micromedição
	Entendemos por crescimento vegetativo os serviços necessários a incluir eventuais novos usuários ao sistema existente, através da execução de serviços menores, conforme tabela de serviços (peça 48, p. 19) , cujos custos são suportados pelos beneficiários diretos de tais serviços. Esses serviços são de responsabilidade da concessionária.
	Já os investimentos para ampliação e melhoria dos sistemas seriam aqueles que envolveriam a realização de serviços necessários ao atendimento de um conjunto maior de usuários, que não se acham atendidos ou que sejam atendidos parcialmente com a capacidade instalada. Assim, a construção de novos reservatórios, adutoras, poços etc., e eventuais substituições de redes de distribuição seriam responsabilidade do município, conforme contrato de concessão.
	Embora não citado pelo responsável, o Anexo II do contrato de concessão (peça 48, p. 10) reforça que:
	1.  O serviço de água e esgoto deverá atender as condições de serviço adequado, em função da limitação da capacidade disponível dos sistemas de água e esgoto, facultativo ao usuário, sendo a prestação do mesmo responsabilidade e competência da Concessionária e a recuperação, melhoria e ampliações necessárias responsabilidade e competência do Poder Concedente, de acordo com o contrato de Concessão. (Grifamos) 
	Não há como contestar a informação da responsável que não teria operado o sistema construído com os recursos federais e dele tirado proveito financeiro, uma vez que não há nos autos nenhuma informação que apontaria na direção da inclusão desses serviços dentre aqueles concedidos.
	Ainda que tivesse operado o sistema construído, está claro que os investimentos realizados eram de responsabilidade do município, pois compreenderam serviços de grande monta, destinados à ampliação da rede de distribuição com cerca de 10 Km de tubulação, construção de reservatório elevado, elevatória de água tratada e cerca de 600 ramais prediais, conforme previstos no Plano de Trabalho (peça 1, p. 8) . Por óbvio, esses investimentos não se enquadrariam dentre aqueles destinados a suprir o crescimento vegetativo da população.
	Acerca dos sistemas onde possivelmente possa ter havido duplicidade de obras para a mesma finalidade, indicados pela responsável como sendo nas localidades de Vila Santana, Vila Nazaré, Vila Açaizal, Vila KM 40, Vila São Benedito e Sistema central do município, em nada se relacionam com o sistema de abastecimento objeto do TC/PAC 7/2012, pois o mesmo foi construído na localidade de Vila Diamante, conforme constou do Plano de Trabalho (peça 1, p. 7) .
	Sobre sua remuneração com base em tarifa operacional, ressaltou a empresa que não há despesas de investimentos em sua composição tarifária, o que demonstraria, de fato, que ela era remunerada exclusivamente pela operação dos sistemas de abastecimento de água. O próprio reajustamento tarifário, indicado na cláusula quarta do contrato de concessão (peça 48, p. 5) , não prevê qualquer incidência de revisão de valores da tarifa em função de investimentos realizados pela concessionária. Ao contrário, incorpora em seu cálculo apenas as variações dos custos de energia elétrica e mão-de-obra, que são custos operacionais, além do índice geral de preços. A utilização da tarifa operacional e sua forma de reajustamento estão em consonância com as demais cláusulas contratuais que retiram da concessionária a obrigação de realização de investimentos na ampliação dos sistemas de abastecimento de água.
 	Conclusão: em face do restou evidenciado nos argumentos da responsável e em sua respectiva análise acatamos as alegações de defesa apresentadas.
CONCLUSÃO
Feitas as análises anteriores, ficou esclarecido que a empresa Hidro Forte Administração e Operação Ltda. não obteve nenhum benefício resultante da aplicação dos recursos objeto do TC/PAC 7/2012. Segundo disposições do Contrato de Concessão 1/2006 (peça 48, p. 3-20) , os investimentos realizados na ampliação do sistema de abastecimento na localidade de Vila Diamante eram contratualmente de responsabilidade do município.
Conforme já registrado no exame técnico da instrução inicial (peça 17) , à exceção da possível irregularidade na aplicação dos recursos em benefício da empresa Hidro forte, não foram observadas outras irregularidades relevantes em relação à execução física do projeto ou constatado desvios ou desfalques em benefício dos gestores municipais.
Embora o Sr. Jaime Modesto da Silva tenha possa ser considerado revel e o Sr. Pedro Patrício de Medeiros tenha tido suas alegações de defesa rejeitadas, considerando que todos os responsáveis foram citados solidariamente pela mesma irregularidade e valores, o acatamento das alegações de defesa da Hidro Forte Administração e Operação Ltda. deve ser estendido favoravelmente aos demais responsáveis.
O exame das ocorrências descritas na seção “Exame Técnico” permitiu, na forma dos arts. 10, § 1º, e 16, incisos II, da Lei 8.443/1992 c/c o art. 201, § 2º, do RI/TCU, afastar a responsabilidade do Sr. Jaime Modesto da Silva (CPF XXX.809.051-XX) , Prefeito Municipal São Domingos do Araguaia/PA, no período de 1/1/2009 a 31/12/2012, do Sr. Pedro Patrício de Medeiros (CPF XXX.471.709-XX) , Prefeito Municipal São Domingos do Araguaia/PA, de 1/1/2013 até a presente data e da empresa Hidro Forte Administração e Operação Ltda. (CNPJ 04.911.091/0003-30) , com o acatamento de suas alegações de defesa. 
Conforme indicado no Parecer Financeiro 18/2016 (peça 10, p. 8-13) , último emitido pela Funasa, restaram as seguintes impropriedades de caráter técnico, que não configuraram dano ao erário, ante o não envio à Funasa dos seguintes documentos:
Projetos estruturais do reservatório elevado e apoiado.
Cadastro das ligações domiciliares.
Licença de instalação.
Planta de cadastro detalhada de rede implantada e com escala ilegível.
Planta de cadastro das redes das adutoras implantadas e com escala legível. 
Os diários de obras.
Assim, ante as impropriedades acima descritas e a ausência de dano ao erário, propõe-se que as contas sejam julgadas regulares com ressalva.
Com relação à menção a possível execução de serviços de abastecimento de água em duplicidade nas localidades de Vila Santana, Vila Nazaré, Vila Açaizal, Vila KM 40, Vila São Benedito e Sistema central do município, embora não digam respeito a esse processo, deve-se dar ciência à Funasa para que esta verifique a existência de possíveis convênios com destinação de recursos para essas localidades, adotando, se couber, as medidas sob sua responsabilidade.
 De igual forma, por haver possibilidade de emprego irregular de recursos municipais nessas localidades, deve-se dar ciência ao Tribunal de Contas do Estado do Pará, para que este verifique a procedência ou não de tais ocorrências e adote, se cabível, as providências de sua alçada.
PROPOSTA DE ENCAMINHAMENTO
Diante do exposto, submetem-se os autos à consideração superior, propondo-se a adoção das seguintes medidas:
a)	acatar as alegações de defesa apresentadas pelo Sr. Jaime Modesto da Silva (CPF XXX.809.051-XX) , Prefeito Municipal São Domingos do Araguaia/PA, no período de 1/1/2009 a 31/12/2012, pelo Sr. Pedro Patrício de Medeiros (CPF XXX.471.709-XX) , Prefeito Municipal São Domingos do Araguaia/PA, de 1/1/2013 até a presente data e pela empresa Hidro Forte Administração e Operação Ltda. (CNPJ 04.911.091/0003-30) ;
b)	com fundamento nos arts. 1º, inciso I, 16, inciso II, da Lei 8.443/1992 c/c os arts. 18 e 23, inciso II, da mesma Lei, e com arts. 1º, inciso I; 208 e 214, inciso II, do Regimento Interno, que sejam julgadas regulares com ressalva as contas do Sr. Jaime Modesto da Silva (CPF XXX.809.051-XX) , Prefeito Municipal São Domingos do Araguaia/PA, no período de 1/1/2009 a 31/12/2012 e do Sr. Pedro Patrício de Medeiros (CPF XXX.471.709-XX) , Prefeito Municipal São Domingos do Araguaia/PA, de 1/1/2013 até a presente data, dando-lhes quitação;
c)	Dar ciência à Funasa e ao Tribunal de Contas do Estado do Pará da existência de informações no processo, prestadas pela empresa Hidro Forte Administração e Operação Ltda., apontando possível execução de serviços de abastecimento de água em duplicidade nas localidades de Vila Santana, Vila Nazaré, Vila Açaizal, Vila KM 40, Vila São Benedito e Sistema central do município;
c) 		enviar cópia do Acórdão que vier a ser proferido à Fundação Nacional de Saúde, aos responsáveis e ao Tribunal de Contas do Estado do Pará, para ciência, informando-lhe que a deliberação, acompanhada do Relatório e Voto que a fundamentarem, estará disponível para consulta no endereço www.tcu.gov.br/acordaos, além de esclarecer que, caso requerido, o TCU poderá fornecer sem custos as correspondentes cópias, de forma impressa;”
É o relatório

8.1. Luciana Cordeiro Cavalcante Cerqueira (1.341/OAB-TO) e outros, representando Hidro Forte Administração e Operação Ltda.  
8.2. Marco Aurelio Furtado de Souza (25606/OAB-PA) e outros, representando Pedro Patricio de Medeiros.

Procurador Marinus Eduardo De Vries Marsico.

TOMADA DE CONTAS ESPECIAL. TERMO DE COMPROMISSO. FUNASA. NÃO APROVAÇÃO DA PRESTAÇÃO DE CONTAS FINAL. CITAÇÃO SOLIDÁRIA DO EX-PREFEITO, DO ATUAL PREFEITO E DA CONCESSIONÁRIA. ALEGAÇÕES DE DEFESA ACATADA. CONTAS REGULARES COM RESSALVA. QUITAÇÃO. CIÊNCIA.

TOMADA DE CONTAS ESPECIAL (TCE)

Secretaria de Controle Externo de Tomada de Contas Especial (SecexTCE).

Cuidam os autos de Tomada de Contas Especial instaurada pela Fundação Nacional de Saúde - Funasa, em desfavor do Sr. Jaime Modesto da Silva (CPF 095.809.051-34) , Prefeito Municipal São Domingos do Araguaia/PA no período de 1/1/2009 a 31/12/2012, e do Sr. Pedro Patrício de Medeiros (CPF 443.471.709-04) , Prefeito Municipal São Domingos do Araguaia/PA, de 1/1/2013 até a presente data, em razão da não aprovação da prestação de contas final dos recursos recebidos por força do Termo de Compromisso PAC 7/2012 - Siafi 671529 (peça 1, 20-28) , celebrado entre a Fundação Nacional de Saúde – Funasa e a Prefeitura Municipal São Domingos do Araguaia/PA, tendo por objeto a ampliação da rede de abastecimento de água. A vigência do convênio, após três prorrogações, foi de 27/2/2012 a 22/6/2015.
2. Para a execução do objeto TC/PAC 7/2012 - Siafi 671529 (peça 1, 20-28) , foram previstos um total de R$ 1.076.107,00, integralmente suportado pela concedente, conforme cláusula primeira do Termo de Aprovação Formal do Termo de Compromisso (peça 1, p. 27) . Não houve previsão de contrapartida da prefeitura.  
3. O convênio teve por objeto a execução de sistema de abastecimento de água no Município de São Domingos do Araguaia/PA, com o propósito ampliar o sistema de abastecimento existente, através da construção de reservatório elevado, rede de distribuição e ligações domiciliares, com atendimento a 2.598 munícipes, distribuídos por 433 famílias, conforme descrito no Plano de Trabalho (peça 1, p. 7-9) .
4. O TC/PAC 7/2012 (peça 1, 20-28) foi objeto de auditoria da então Controladoria Geral da União (CGU) em 2014, em razão da 39ª etapa do Programa de Fiscalização a partir de Sorteios Públicos, conforme Relatório de Fiscalização 39030/2014 (peça 3, p. 43-67) , onde foram apontadas apenas falhas de caráter formal e sem dano ao erário. Todavia, assinalou no item 2.1.5 (peça 3, p. 61) que as obras de ampliação da rede de abastecimento estavam sendo executadas na vigência de contrato de concessão de serviços com a empresa Hidro Forte Administração e Operação Ltda. Sobre a referida empresa recaia a obrigação de suportar as despesas de investimento para ampliação da rede de distribuição, conforme cláusula segunda, item 2.1, alínea “b”, do Contrato de Concessão 1/2006 (peça 3. P, 89-92 e peça 4, p. 1-20) .
5. Conforme Relatório de Acompanhamento in loco 3/2015 (peça 4, p. 31-48) concluiu-se que a execução física e financeira do objeto estava a contento, sendo detectadas apenas pequenas irregularidades e/ou impropriedades na documentação examinada. Quanto à irregularidade da execução de serviços de ampliação da rede de distribuição de água, estando a operação do sistema privatizada, a Funasa salientou que a prefeitura, ao se habilitar para o recebimento de recursos para as obras, informou que a operação do sistema ficaria sob a responsabilidade do município, em razão da encampação dos serviços de abastecimento de água e de esgotamento sanitário. Ocorre que quando da tramitação do pedido de recursos e assinatura do convênio em 27/2/2012, já havia decisão judicial, datada de 30/4/2009, determinando o retorno da concessão à empresa Hidro Forte. Assim, constatou que o TC PAC 7/2012 só foi assinado porque o Sr. Jaime Modesto da Silva, prefeito no período de 1/1/2009 a 31/12/2012 omitiu a informação, quando da assinatura do convênio, que os serviços teriam retornado à responsabilidade da empresa, fato que inabilitaria o município para o recebimento de recursos para o programa federal de sistema de abastecimento de água.
6. Ao analisar juridicamente a questão, a Procuradoria Federal junto à Funasa, por meio do Parecer 116/2015 (peça 6, p. 15-23) , registrou que o art. 50, § 3º, da lei 11.445/2007 veda a aplicação de recursos na administração, operação e manutenção de serviços públicos de saneamento básico não administrados por órgão ou entidade federal.
7. Por meio do Ofício 202/2015 a prefeitura encaminhou a prestação de contas final do ajuste (peça 6, p. 25-90, peça 7, peça 8 e peça 9, p. 1-107) , que foi analisada sob o aspecto estritamente de engenharia, sendo aprovada com ressalvas pelo Parecer Técnico 199/2015 (peça 9, p. 109-111) . Pelo Parecer Financeiro 18/2016 (peça 10, p. 7-13) opinou-se pela aprovação da prestação de contas no valor de R$ 27.491,52, relativo a saldo do convênio restituído à Funasa em 16/7/2015 (peça 9, p. 92) , e pela reprovação no valor de R$ 1.075.860,22.
8. Foram encaminhadas as Notificações 45/2016, 109/2016, 220/2016, 250/2016 e 251/2016 (peça 10, p. 16, 24, 48-49, 53 e 105) ao Sr. Pedro Patrício de Medeiros e Jaime Modesto da Silva, para saneamento das irregularidades ou recolhimento do valor total do convênio.
9. O Sr. Jaime Modesto da Silva apresentou singela manifestação afirmando nada ter executado no convênio (peça 10, p. 57) , tendo seu argumento sido indeferido pela Funasa (peça 10, p. 58) .
10. O Relatório de Tomada de Contas Especial (peça 10, p. 104-105 e peça 11, p 1-3) , indicou a ocorrência de prejuízo ao erário de R$ 1.075.860,22, motivado pela não aprovação da prestação de contas final, por impropriedades e irregularidades na execução do objeto pactuado e terceirização do serviço, em descumprimento ao art. 50, § 3º, da Lei 11.445/2007. Foram responsabilizados solidariamente os Srs. Jaime Modesto da Silva e Pedro Patrício de Medeiros, respectivamente ex-prefeito municipal no período de 1/1/2009 a 31/12/2012 e atual prefeito, no cargo desde 1/1/2013.
11. O Relatório de Auditoria 489/2017 (peça 11, p. 23-29) , bem como os respectivos Certificado de Auditoria (peça 11, p. 30) e Parecer do dirigente de controle interno (peça 11 p. 32) , todos emitidos pela CGU, concluem que os autos se encontram em consonância com os normativos aplicáveis, opinando pela irregularidade das contas com responsabilização solidária dos Srs. Jaime Modesto da Silva e Pedro Patrício de Medeiros. A ciência ministerial com pronunciamento pela irregularidade está datada de 25/7/2017 (peça 11 p. 37) .
12. Já no âmbito do TCU, a instrução inicial (peça 17) , elaborada pela Secretária de Controle Externo de Tomada de Contas Especial (Secex-TCE) , concluiu-se pela necessidade de realização de citação solidária dos Srs. Jaime Modesto da Silva e Pedro Patrício de Medeiros, bem como da empresa Hidro Forte Administração e Operação Ltda.
13. Embora tenha sido regularmente citado (peça 30) , o Sr. Jaime Modesto da Silva não compareceu aos autos para apresentar suas alegações de defesa e as suas razões de justificativa, tampouco recolheu aos cofres públicos o valor do débito apurado. Nos termos do art. 12, § 3º, da Lei 8.443/1992, deve então ser considerado revel, dando-se prosseguimento aos autos.
14. Compulsando-se a documentação apresentada pelo Sr. Pedro Patrício de Medeiros (peças 27 a 29) , a unidade técnica deste Tribunal verificou que as justificativas e documentos apresentados pelo responsável faziam referência ao TC/PAC 1195/2008 (Siafi 652068) e não diziam respeito às irregularidades apontadas na execução do TC/PAC 7/2012. Assim, a SecexTCE concluiu que suas alegações de defesa deveriam ser rejeitadas (peça 64, p.7-8) .
15. No que tange às alegações da empresa Hidro Forte Administração e Operação Ltda. (peças 47 a 57 e 60 a 63) , observa-se que os argumentos apresentados pela empresa estão ancorados nas seguintes premissas:
a empresa era remunerada através de tarifa operacional, que não comporta amortizações de investimentos;
a empresa não estava contratualmente obrigada a realizar investimentos na ampliação dos sistemas de água e esgoto existentes, senão apenas para suportar o crescimento vegetativo da população;
a responsabilidade contratual pela realização de investimentos para ampliação dos sistemas de abastecimento e coleta de esgoto era do município;
a empresa jamais operou o sistema construído com os recursos do TC/PAC 7/2012, não tendo recebido quaisquer valores oriundos de tal sistema.
16. Ao analisar as justificativas da concessionária, a SecexTCE considerou que ficou esclarecido que a empresa Hidro Forte Administração e Operação Ltda. não obteve nenhum benefício resultante da aplicação dos recursos objeto do TC/PAC 7/2012. Segundo disposições do Contrato de Concessão 1/2006 (peça 48, p. 3-20) , os investimentos realizados na ampliação do sistema de abastecimento na localidade de Vila Diamante eram contratualmente de responsabilidade do município e à exceção da possível irregularidade na aplicação dos recursos em benefício da empresa Hidro forte, não foram observadas outras irregularidades relevantes em relação à execução física do projeto ou constatado desvios ou desfalques em benefício dos gestores municipais.
17. Dessa maneira, a unidade técnica entende que embora o Sr. Jaime Modesto da Silva tenha possa ser considerado revel e o Sr. Pedro Patrício de Medeiros tenha tido suas alegações de defesa rejeitadas, considerando que todos os responsáveis foram citados solidariamente pela mesma irregularidade e valores, o acatamento das alegações de defesa da Hidro Forte Administração e Operação Ltda. deve ser estendido favoravelmente aos demais responsáveis.
18. Em vista disso, a unidade instrutiva propõe, em pareceres uniformes, que as contas dos responsáveis sejam julgadas regulares com ressalva.
19. A unidade técnica também informou que em suas alegações de defesa, a empresa teria apresentado um relato indicando possível execução em duplicidade de serviços de abastecimento de água nas localidades de Vila Santana, Vila Nazaré, Vila Açaizal, Vila KM 40, Vila São Benedito e Sistema central do município. Em alguns casos foram construídos sistemas de água desnecessariamente, pois já haviam sistemas de abastecimento em pleno funcionamento. Em outros foram construídas redes de abastecimento onde já havia rede em funcionamento. Informou ainda a ocorrência, em alguns casos, de até duas ligações domiciliares por residência (Vila Santana) .
20. No entanto, a SecexTCE verificou que essa possível irregularidade em nada se relaciona com o sistema de abastecimento objeto do TC/PAC 7/2012, pois o mesmo foi construído na localidade de Vila Diamante, conforme constou do Plano de Trabalho (peça 1, p. 7) .
21. Dessa forma, embora não digam respeito a esse processo, a unidade técnica propõe dar ciência à Funasa para que esta verifique a existência de possíveis convênios com destinação de recursos para essas localidades, adotando, se couber, as medidas sob sua responsabilidade.
22. De igual forma, por haver possibilidade de emprego irregular de recursos municipais nessas localidades, a SecexTCE também propõe dar ciência ao Tribunal de Contas do Estado do Pará (TCE-PA) , para que este verifique a procedência ou não de tais ocorrências e adote, se cabível, as providências de sua alçada.
23. O Ministério Público junto ao TCU avalizou essa proposta (peça 67) .
24. Acolho os encaminhamentos propostos pela unidade técnica, os quais tiveram a anuência do representante do Parquet especial, cuja análise adoto como parte das minhas razões de decidir.
25. Entendo que a empresa demonstrou que há uma repartição contratual entre as responsabilidades por investimentos na concessão dos serviços públicos. Conforme disposições previstas na cláusula segunda do Contrato de Concessão 1/2006 (peça 48, p. 3-20) , há clara distinção entre os investimentos para suportar o crescimento vegetativo da população e aqueles de ampliação do sistema.
26. As análises empreendidas pela SecexTCE permitem, na forma dos arts. 10, § 1º, e 16, inciso II, da Lei 8.443/1992 c/c o art. 201, § 2º, do RI/TCU, afastar a responsabilidade do Sr. Jaime Modesto da Silva, Prefeito Municipal São Domingos do Araguaia/PA, no período de 1/1/2009 a 31/12/2012, do Sr. Pedro Patrício de Medeiros, Prefeito Municipal São Domingos do Araguaia/PA, de 1/1/2013 até a presente data e da empresa Hidro Forte Administração e Operação Ltda., com o acatamento de suas alegações de defesa, sendo que as contas dos responsáveis devem ser julgadas regulares com ressalva.
27. Apropriado, ainda, informar a Funasa e o TCE-PA acerca de possível irregularidade no emprego dos recursos municipais na execução de serviços de abastecimento de água para que, se cabível, adotar as medidas sob suas responsabilidades.
28. Ante o exposto, manifesto-me por que o Tribunal aprove o acórdão que ora submeto à deliberação deste Colegiado.
 
TCU, Sala das Sessões Ministro Luciano Brandão Alves de Souza, em 18 de fevereiro de 2020.
AUGUSTO SHERMAN CAVALCANTI 
Relator